【裁判字號】    92,訴,109
【裁判日期】    920530
【裁判案由】    塗銷所有權移轉登記
【裁判全文】
臺灣屏東地方法院民事判決  九十二年度訴字第一○九號
    原      告  聯信商業銀行股份有限公司
    法定代理人  乙○○
    訴訟代理人  陳彥勝律師
    被      告  甲○○        .
                              .
                              .
右當事人間塗銷所有權移轉登記事件，本院判決如左：
    主      文
被告應將其與訴外人李朝勇間就如附表所示土地四筆，於民國九十一年六月六日經屏
東縣東港地政事務所以東地字第○三六五七○號收件，於民國九十一年六月二十五日
所為之所有權移轉登記，予以塗銷。
訴訟費用由被告負擔。
    事實及理由
一、原告主張：
    訴外人余麗慧於八十九年九月七日分別向原告借貸新台幣（下同）三百萬元、一
    百五十萬元。並由訴外人李金海（余麗慧之夫）、李朝勇（李金海之父）等為連
    帶保證人。上開兩筆借款之最後繳息日為九十一年五月七日、九十一年五月五日
    ，因余麗慧經催告未再繳息，原告乃向鈞院聲請以九十一年度促字第一八０七四
    號核發支付命令，並於九十一年九月二日確定在案。原告乃聲請就李朝勇等之財
    產強制執行，因無其他財產可供執行，鈞院遂於九十一年十一月二十八日核發債
    權憑證。嗣原告查知李朝勇明知其所連帶保證余麗慧之借款，於九十一年五月七
    日、九十一年五月五日繳息後，無法續繳，為避免原告之強制執行，竟於次期繳
    款日之前即九十一年六月六日，與其子即被告通謀虛偽意思表示，將其所有如附
    表所示土地四筆，以買賣為原因，移轉所有權予被告，被告與李朝勇間之虛偽買
    賣，依民法第八十七條第一項之規定既屬無效，原告自得依侵權行為之法則及代
    位權之法律關係，請求被告塗銷所有權移轉登記。並聲明：如主文所示。
二、被告答辯：
    被告母親李楊煖於八十九年五、六月中風，伊為其在國軍高雄總醫院屏東分院、
    屏東基督教醫院、安泰醫院、寶健醫院四家醫院支出醫療費用，故在九十一年農
    曆春節當日上午，伊父及伊兄弟三人同意將系爭土地以一百五、六十萬元價格出
    售予伊，並以上開支出之醫療費用抵付系爭土地之買賣價金，買賣並非虛偽等語
    ，並聲明：原告之訴駁回。
三、本院判斷：
  (一)原告主張之事實（除被告所辯非虛偽買賣部分外），業據提出借據、支付命令、
    確定證明書、執行命令、債權憑證、土地登記簿謄本、土地登記申請書為證，並
    為被告所不爭執，堪信屬實。
  (二)經查，被告所辯「在九十一年農曆春節當日上午，伊父及伊兄弟三人同意將系爭
    土地以一百五、六十萬元價格出售予伊」（本院卷第四六頁、一一三頁）之買賣
    過程，核與證人即其父李朝勇證述「九十一年農曆初一晚上才談到賣土地之事，
    當時未談及價錢，到登記時末談到價錢為一百三、四十萬元」（本院卷第四六頁
    ）、及嗣改稱「買賣價錢是過年時談的，大約一百四、五十萬元」（本院卷第四
    七頁）等語不符。再者，經本院函詢安泰醫院、寶建醫院、屏東基督教醫院、國
    軍高雄總醫院屏東分院有關被告之母李楊煖於上開醫院住院期間所支出費用情形
    。依上開醫院函文所示，安泰醫院支出一萬一千三百八十元，寶建醫院支出十三
    萬四千六百七十一元，國軍高雄總醫院屏東分院支出五千九百六十四元，屏東基
    督教醫院則未有住院費用等情，有安泰醫院九二東安醫字第０一二七號函、寶建
    醫院九二寶建醫字第三五六一號函、屏東基督教醫院院九二屏基醫字第九二０四
    ０三八號函、國軍高雄總醫院屏東分院九二民服字第０九二００００九三號函為
    證，合計共支出十五萬二千零一十五元，核與被告暨證人李朝勇所稱一百六十多
    萬元之醫療費用，尚有相當之差距。按子女應孝敬父母，民法第一千零八十四條
    第一項定有明文。又我國傳統倫理觀念，向來重視孝道，百善孝為先，古人著有
    明訓，故子女本應孝敬父母。且依民法第一千一百十四條、第一千一百十五條之
    規定，子女對父母親亦有扶養之義務，若父母親因身體不適就醫所需支出之醫療
    費用，為人子女者為之給付，乃係天職與義務。本件被告以其為其母李楊煖支出
    之醫療費用，抗辯係系爭土地之買賣價金云云，顯違常理，益證其所為之陳述係
    與其父李朝勇臨訟勾串之詞。且被告迄今無法提出買賣價金支出之明細，是其與
    李朝勇間之買賣關係，堪認係為規避原告強制執行所為之虛偽買賣。被告所辯，
    尚不足取。
  (三)按債務人欲免其財產被強制執行，與第三人通謀而為虛偽意思表示，將其所有不
    動產為第三人設定抵押權，債權人可依侵權行為之法則請求第三人塗銷登記，亦
    可行使代位權，請求塗銷登記，兩者任其選擇行使（最高法院六十七年五月二十
    三日第五次民事庭庭推總會議決議（二) 參照），又債權人如本於侵權行為訴請
    塗銷登記時，僅得向該第三人為之（同上開決議（三）參照）。從而，原告本於
    侵權行為之法律關係，請求被告應將其與訴外人李朝勇間就附表所示土地三筆，
    於九十一年六月六日經屏東縣東港地政事務所以東地字第○三六五七○號收件，
    於九十一年六月二十五日所為之所有權移轉登記，予以塗銷，洵屬有據，應予准
    許。
四、結論：原告之訴為有理由，依民事訴訟法第七十八條，判決如主文。
中      華      民      國    九十二    年      五      月    三十    日
                                    臺灣屏東地方法院民事第二庭
~B法      官  阮世賢
右為正本係照原本作成。
如不服本判決，應於收受送達後二十日內向本院提出上訴書狀，其未表明上訴理由者
，應於提出上訴後二十日內向本院補提理由書狀（均須按他造當事人之人數附繕本）
~B法院書記官  林碧珠
中      華      民      國    九十二    年      五      月    三十      日


司法院資訊處製作；財團法人民間司法改革基金會備份。
